---
title: "`duplicated()`"
tutorial:
  id: "org.sciviews.demo.duplicated"
  version: 1.0.0
author: "Philippe Grosjean & Guyliann Engels"
date: "2021-10-07"
output: 
  learnr::tutorial:
    progressive: true
runtime: shiny_prerendered
---

```{r setup, include=FALSE}
# Tested with R 4.0.5 and options(repos = c(CRAN =
# "https://mran.microsoft.com/snapshot/2021-05-17"))
# Devel versions needed:
#remotes::install_github("r-lib/rlang")
#remotes::install_github("rstudio/learnr")
#remotes::install_github("rstudio/greadethis")
#install.packages(c("dplyr", "tibble"))

options(tutorial.exercise.evaluator.onstart = function(pid) {
  require(RAppArmor, quietly = TRUE)
  #require(unix, quietly = TRUE)
  # change to r-user profile (see note above on required edit to r-user)
  aa_change_profile("r-user")
  # set process group to pid (allows kill of entire subtree in cleanup)
  setpgid()
  # set nice priority
  #setpriority(10)
  # set rlimits as appropriate
  #rlimit_nproc(1000)
  #rlimit_as(1024*1024*1024)
})

options(tutorial.exercise.evaluator.oncleanup = function(pid) {
  require(RAppArmor, quietly = TRUE)
  #require(unix, quietly = TRUE)
  # kill entire process subtree. note that the second call works
  # because the call to setpgid above sets our pgid (process group id)
  # to our pid (process id)
  kill(pid, tools::SIGKILL)
  kill(-1 * pid, tools::SIGKILL)
})

knitr::opts_chunk$set(echo = TRUE)
library(learnr)
library(tibble)
library(dplyr)
library(withr)
gradethis::gradethis_setup()

set.seed(477)
ex <- tibble::tibble(
  month = sample(month.name, size = 10, replace = TRUE),
  value = rnorm(10)
)
```

<br/>

**Objectif\ :** apprendre à utiliser la fonction `duplicated()` pour extraire le premier élément de chaque occurrence d'une variable dans un tableau ou un vecteur (ceci est un exemple pour illustrer le type d'exercices progressifs proposés en niveau 2 de difficulté dans un tutoriel {learnr} pour les cours à https://wp.scviews.org).

**Rappels\ :**

[... ajoutez ici les prérequis et les rappels nécessaires à ce tutoriel.]

*Note\ : Les étudiants perdent 10% des points à chaque hint vu, et 50% s'ils voient la solution. Ainsi, cela les motive à essayer effectivement par eux-mêmes, tout en autorisant une aide s'ils sont bloqués. L'enregistrement de leur activité en respect du RGPD se fait dans une base MongoDB grâce au package {learnitdown} (mais pas ici !).*


## Utilisation simple de `duplicated()`

Voici un vecteur `v`\ :

```{r, echo=FALSE}
v <- c("chien", "chat", "chien", "chat", "chat", "cheval", "chien")
```

```{r, echo=TRUE}
print(v)
```

```{r prepare_vec}
v <- c("chien", "chat", "chien", "chat", "chat", "cheval", "chien")
```

Indiquez à quelle position se situe la première occurrence de chaque mot dans `v` en retournant un vecteur `v1` de même taille contenant des valeurs logiques (`TRUE` ou `FALSE`). Utilisez `duplicated()` pour y arriver.

```{r dupvec1, exercise=TRUE, exercise.setup="prepare_vec", exercise.timelimit=10}
v1 <- ___(___)
v1
```

```{r dupvec1-hint-1}
v1 <- !___(v)
v1
## Attention! Le hint suivant montre la solution ! ##
```

```{r dupvec1-solution}
v1 <- !duplicated(v)
v1
```

```{r dupvec1-check}
gradethis::grade_this_code(correct = "Il suffit d'inverser le résultat renvoyé par duplicated() grâce à ! (not)")
```

## Utilisation de `duplicated()` sur un vecteur

```{r prepare_data}
set.seed(477)
ex <- tibble::tibble(
  month = sample(month.name, size = 10, replace = TRUE),
  value = rnorm(10)
)
```

Utilisez `duplicated()` pour sélectionner la première occurrence de chaque mois dans le **vecteur** `ex$month` et placez le résultat dans `v2`\ :

```{r dupvec2, exercise=TRUE, exercise.setup="prepare_data", exercise.timelimit=10}
(v2 <- ___[___(___$___)])
```

```{r dupvec2-hint-1}
(v2 <- ex$___[___(ex$___)])
```

```{r dupvec2-hint-2}
(v2 <- ex$___[___duplicated(ex$___)])

## Attention! Le hint suivant montre la solution ! ##
```

```{r dupvec2-solution}
(v2 <- ex$month[!duplicated(ex$month)])
```

```{r dupvec2-check}
gradethis::grade_this_code(correct = "Le vecteur de valeurs logiques est utilisé à l'intérieur d'un indiçage sur le vecteur v[....] pour extraire les éléments qui nous intéressent.")
```


## Utilisation de `duplicated()` sur un tableau

*Note\ : cet exercice peut effectivement se trouver dans le tutoriel, mais il peut aussi constituer une étape à réaliser dans un projet GitHub individuel visant à analyser un jeu de données de manière guidée (niveau 3).*

Vous partez du tableau `ex` dont voici les 5 premières lignes\ :

```{r, echo=TRUE}
head(ex, n = 5)
```

Extrayez un sous-tableau avec les lignes correspondant aux premières occurrences de chaque mois dans la variable `ex_sub` en utilisant la fonction `duplicated()`.

```{r duptab, exercise=TRUE, exercise.setup="prepare_data", exercise.timelimit=10}
(ex_sub <- ___)
```

```{r duptab-hint-1}
(ex_sub <- ex[___])
```

```{r duptab-hint-2}
(ex_sub <- ex[___, ])
```

```{r duptab-hint-3}
(ex_sub <- ex[____(___$___), ])
## Attention! Le hint suivant montre la solution ! ##
```

```{r duptab-solution}
(ex_sub <- ex[!duplicated(ex$month), ])
```

```{r duptab-check}
gradethis::grade_this_code(correct = "Le principe est le même que dans l'exercice précédent, mais l'indiçage se fait sur les lignes à l'aide de x[...., ].")
```


## Utilisation créative de `duplicated()`

*Note\ : ceci constitue une utilisation un rien plus complexe de `duplicated()` pour effectuer une sélection en fonction de plusieurs colonnes. Nous réserverons son utilisation dans un projet GitHub d'analyse d'un jeu de données plus complexe en groupe de 2 à 4 étudiants (niveau 4).*

Dans un tableau `ex2`, nous avons également les années dans la colonne `year` en plus des mois. Voici les 5 premières lignes de notre tableau augmenté\ :

```{r echo=FALSE}
set.seed(477)
library(dplyr)
ex2 <- tibble::tibble(
  month = sample(month.name, size = 10, replace = TRUE),
  value = rnorm(10),
  year = sample(c(2020, 2021), size = 10, replace = TRUE)
) %>% dplyr::select(year, month, value)
```

```{r, echo=TRUE}
head(ex2, n = 5)
```

À partir de `ex2`, créez `ex2_sub` qui ne contient que les premières lignes pour une combinaison année-mois, toujours en utilisant `duplicated()`.

```{r prepare_data2}
set.seed(477)
library(dplyr)
ex2 <- tibble::tibble(
  month = sample(month.name, size = 10, replace = TRUE),
  value = rnorm(10),
  year = sample(c(2020, 2021), size = 10, replace = TRUE)
) %>% dplyr::select(year, month, value)
```

```{r duptab2, exercise=TRUE, exercise.setup="prepare_data2", exercise.timelimit=10}
(ex2_sub <- ___[___(___), ])
```

```{r duptab2-hint-1}
(ex2_sub <- ___[!duplicated(___), ])
```

```{r duptab2-hint-2}
(ex2_sub <- ___[!duplicated(___(ex2$year, ___)), ])
```

```{r duptab2-hint-3}
(ex2_sub <- ___[!duplicated(paste(ex2$year, ___)), ])
## Attention! Le hint suivant montre la solution ! ##
```

```{r duptab2-solution}
(ex2_sub <- ex2[!duplicated(paste(ex2$year, ex2$month)), ])
```

```{r duptab2-check}
gradethis::grade_this_code()
```
